【裁判字號】    95,家抗,11
【裁判日期】    950629
【裁判案由】    聲請移轉管轄
【裁判全文】
臺灣高等法院臺中分院民事裁定  95年度家抗字第11號
抗  告  人  乙○○
相  對  人  甲○○
上列抗告人與相對人間聲請移轉管轄事件，抗告人對於台灣台中
地方法院於民國九十五年五月十八日所為裁定提起抗告，本院裁
定如下：
    主  文
抗告駁回。
抗告費用由抗告人負擔。
    理  由
一、按婚姻無效或撤銷婚姻，與確認婚姻成立或不成立及離婚或
    夫妻同居之訴，專屬夫妻之住所地或夫、妻死亡時住所地之
    法院管轄。但訴之原因事實發生於夫或妻之居所地者，得由
    各該居所地之法院管轄，民事訴訟法第五百六十八條第一項
    定有明文。又民法第一千零五十五條第一項規定：夫妻離婚
    者，對於未成年子女權利義務之行使或負擔，依協議由一方
    或雙方共同任之。未為協議或協議不成者，法院得依夫妻之
    一方、主管機關、社會福利機構或其他利害關係人之請求或
    依職權酌定之。其性質屬非訟事件，本應向管轄之非訟法院
    聲請裁定。惟夫妻既已提起離婚訴訟，如嚴格限制當事人須
    俟離婚訴訟判決確定後，再另案聲請法院裁定，非但增加當
    事人及法院之勞費，同時亦使當事人與法院無從於離婚訴訟
    中，併就對於未成年子女權利義務行使或負擔之問題為通盤
    之考量，乃於民事訴訟法第五百七十二條之一第一項規定：
    離婚之訴，當事人得於第一審或第二審言詞辯論終結前，附
    帶請求法院於認原告之訴為有理由時，並定對於未成年子女
    權利義務行使、負擔之內容及方法，以資兼顧，最高法院九
    十一年度臺上字第一五一九號著有判決，可資參照。
二、原審裁定意旨略以：(一)兩造於民國八十八年七月十六日結婚
    ，婚後原共同設籍於臺北市○○路三九一巷一八號四樓，並
    居住在臺北市○○路四０巷一弄六號三樓，育有未成年子女
    官鑫伯（男、八十九年八月十三日生）一人，嗣抗告人於八
    十九年十二月七日攜子返回臺中娘家後，兩造即未共同生活
    ，再抗告人於九十年七月二十五日已將戶籍遷回臺中娘家，
    其後雖於九十四年六月二十三日又遷入相對人戶籍地，惟依
    抗告人之陳述，其事實上並未返回臺北與相對人同住，仍居
    住在臺中娘家，而抗告人現雖因工作之故平日均居於新竹，
    然其週末例假日均返回臺中娘家居住，且其聯絡住址亦記載
    臺中娘家住處。基上，足認聲請人以久住之意思設定其住所
    於臺中市○○區○○路二三四之七號。雖抗告人戶籍地址登
    記於臺北市○○路三九一巷一八號四樓，惟住所並不以登記
    為要件，而戶籍法為戶籍登記之行政管理規定，戶籍地址乃
    係依戶籍法所為登記之事項，戶籍地址並非為認定住所之唯
    一標準，是抗告人現今既無居住臺北戶籍地之事實，自難認
    臺北為其目前住所地。(二)次查，導致兩造婚姻產生裂痕之
    情事多係發生在抗告人攜子返回臺中娘家之後，嗣抗告人復
    向原審法院聲請酌定兩造對子女官鑫伯重大事項之行使及保
    全處分（九十三年度監字第六三號、九十三年度家全字第八
    號）。於該事件審理中，兩造各執己見，互不退讓，益使兩
    造婚姻破綻加深，可見本件離婚之原因事實有部份確係發生
    在臺中，關於此點，抗告人亦不否認，原審因依民事訴訴法
    第五百六十八條第一項但書之規定，認該院俱有管轄權，而
    駁回抗告人之抗告。
三、抗告意旨以：兩造夫妻之最後住所地係台北市○○路40巷1
    弄6號3樓，台中僅為抗告人之娘家所在，並非抗告人之住所
    地或居所地；且抗告人雖於89年12月7日攜子返回台中之娘
    家，然自原審93年度監字第63號裁定兩造之子官鑫伯平日週
    一至週五與相對人居住台北後，抗告人因於新竹師範學院任
    教，故平日週間均住於學校宿舍，僅每星期六一早要接孩子
    外出相處，故抗告人於星期五即會先赴台北居住於妹妹家，
    隔日一早再至相對人全處將孩子接出，或與孩子共赴他處旅
    遊或將孩子接回抗告人之娘家，使得孩子得以回到自小成長
    熟悉的環境，並與其他看著孩子成長的外公、外婆及其他親
    戚相處，故台中對相對人而言，僅為娘家，並非住所，事實
    上抗告人亦無久住台中之意，事實上相對人因任教於新竹之
    緣故，早有於新竹購屋之準備，亦購屋於該地，可見台中非
    其住所地云云。
四、查兩造於婚後雖曾設籍於台北市○○路40巷1弄6號3樓，然
    自抗告人於89年12月7日攜子返回台中市○○路234之7號後
    ，兩造即未共同生活，且抗告人曾於90年7月25已將戶籍遷
    回臺中娘家，其後雖於94年6月23日又遷入相對人戶籍地，
    惟抗告人事實上並未返回臺北與相對人同住，而抗告人現雖
    因工作之故平日均居於新竹，然其週末例假日均返回臺中娘
    家居住，且其聯絡住址亦記載臺中娘家住處，依此可知抗告
    人縱未以其台中娘家為住所，亦有以之為居所之意思，再依
    相對人所主張離婚之事由：復係因抗告人於89年12月7日中
    午12時40分，趁相對人不在家之際，不告而別，又逕將攜子
    回台中娘家居住迄今，並於兩造分居期間，拒絕回家與相對
    人共同生活，也不讓相對人至台中探視小孩，更於前案提出
    離婚訴訟敗訴後，仍拒不願攜子與相對人共同生活，並故意
    阻擾相對人行使對未成年子女之監護權，及至本院酌定相對
    人之住所地為兩造未成年子女之住所地後，亦仍不履行同居
    之義務，致兩造間之夫妻生活產生破綻，無法繼續維持，依
    此可知導致兩造婚姻裂痕之原因事由，確有部分係發生在台
    中者，此外由相對人於本件離婚事件起訴前後之訴訟文書，
    存證信函上，寄件地址均為台中市○○路234之7號，且其自
    95年年初於週間寄出之16封信件，除其中3封寄自新竹外，
    餘均於週一或週二係寄自台中，足見相對人於抗告人起訴時
    ，其主觀上應有以台中娘家為其居所之意，此外，參諸相對
    人自89年12月間起即離開台北市○○路之戶籍地，其間相對
    人亦曾以存證信函表示歡迎抗告人返回同居之意（參相對人
    所提證物編號三），但迄未見抗告人返回該處，可見抗告人
    於離家時，其主觀上已有放棄以戶籍地為其住所之意，又抗
    告人縱於95年5月8日於新竹置產，但係本件訴訟繫屬後發生
    之事，不影響原審就本件之管轄權，抗告人主張原審法院無
    管轄權，難認有據，原審因之駁回其移轉管轄之聲請，並無
    不合，本件抗告為無理由，應予駁回。
五、爰依民事訴訟法第495之1、第95條、第78條，裁定如主文。
中    華    民    國    95    年    6     月    29    日
                      民事第二庭審判長法  官  童有德
                                      法  官  翁芳靜
                                      法  官  謝說容
以上正本係照原本作成。
再為抗告應以適用法規顯有錯誤為理由，並經本院之許可，該許
可以原裁定所涉及之法律見解具有原則上之重要性者為。
如提起再抗告者應於裁定送達後十日內向本院提出抗告理由狀（
須按照他造人數附具繕本）並繳納抗告裁判費新臺幣壹仟元，同
時委任律師或具有律師資格之關係人為代理人。
                                      書記官  蘇昭文
中    華    民    國    95    年    6     月    29    日
                                                      Ｈ

司法院資訊處製作；財團法人民間司法改革基金會備份。
